臺灣高等法院臺中分院刑事判決　　　　　　　　　　九十三年度上易字第四七五號
　　上　訴　人
　　即　被　告　甲○○
　　選任辯護人　陳光龍
右上訴人因業務侵占案件，不服臺灣臺中地方法院九十二年度易字第九九三號，中華
民國九十三年三月三十日第一審判決（起訴案號：臺灣臺中地方法院檢察署九十一年
度偵字第五六八六號），提起上訴，本院判決如左：
    主      文
原判決撤銷。
甲○○共同意圖為自己不法之所有，而侵占對於業務上所持有之物，處有期徒刑陸月
，如易科罰金，以佰元折算壹日。
    事      實
一、甲○○於民國八十年四月一日至九十年九月二十日間，任職於址設臺中市○區○○○路一段一六０之一號三十四樓之啟阜建設工程股份有限公司（下稱「啟阜公
    司」），並自八十七年六月間起，擔任該公司財務部副總經理一職，為啟阜公司
    財務部之主管，對於啟阜公司財務部之業務，有指揮、監督之權，為從事業務之
    人。緣啟阜公司於八十七年八月二十五日以前，有如附表所示之六十八紙（除編
    號十四及編號五十六二紙支票外，起訴書誤載為六十九紙）廠商工程尾款應付票
    據，遲未經廠商領取，仍在啟阜公司財務部出納人員處保管中，甲○○見上開支
    票距票載發票日多已滿一年，依票據法之規定，受委託之金融機構得不為付款，
    然該些支票於公司會計表冊上，卻又已完成登載及核帳，認有機可趁，遂與啟阜
    公司其時之負責人丙○○商議後，認為可將該些支票提示兌現，另存入一私設之
    帳戶內，供作日後各種不特定需求時使用。二人遂基於共同意圖為自己不法之所
    有之犯意聯絡，由甲○○以公司業務另有用途為由，指示不知情之財務部經理丁○○將前開支票均更改「發票日」及刪除「受款人」欄之記載後，提領兌現。丁○○乃指示下屬，先依啟阜公司正常之支票用印流程逐級核章（因上開支票記載
    事項之變更，須加蓋公司負責人之「小章」），而完成支票記載之變更手續後，
    復指示亦不知情之出納陳怡莉，於八十七年九月三日前往付款銀行即萬泰商業銀
    行臺中分行與臺新國際商業銀行臺中分行，將前開六十八紙支票全部提領兌現。
    陳怡莉於領回該些票款後，因覺有異，內心不安，遂將上情告知時任代理課長之
    廖招治，廖招治建議其應向丁○○取得簽收證明，陳怡莉遂於將票款交予丁○○
    時，一併索討簽收證明，惟丁○○表示錢將交給甲○○，應由甲○○簽收，遂於
    將錢轉交予甲○○後，取得甲○○於「應付票據郵寄明細表」上親簽之「林8/25
    」字樣後，將該「應付票據明細表」交予陳怡莉。至甲○○則於取得前開票款後
    ，即加以侵占而存入一不詳之私設「專戶」內，此後該「專戶」內之款項，即依
    丙○○之意思，自行決定使用之時機與用途，並脫離啟阜公司之財、會、出納作
    業手續與監督流程。嗣因啟阜公司經營權更替，而查知上情。
二、案經啟阜公司訴由臺灣臺中地方法院檢察署檢察官偵查起訴。
    理      由
一、訊據上訴人即被告甲○○固不否認有自八十七年六月間起，即擔任啟阜公司財務
    部副總經理一職，為啟阜公司財務部之主管，且啟阜公司於八十七年八月二十五
    日以前，有如附表所示之六十八紙（除編號十四及編號五十六二紙支票外）廠商
    工程尾款應付票據，遲未經廠商領取，仍在公司財務部出納人員保管中，而該些
    支票距票載發票日多已滿一年，依票據法之規定，受委託之金融機構得不為付款
    ，且該些支票於公司會計表冊上，又已完成登載及核帳，伊乃與啟阜公司之負責
    人丙○○商議決定將該些支票提示兌現後，將款項存入其他帳戶，以待日後公司
    業務上各種不特定需求時使用，經丙○○裁示同意，伊遂指示財務部經理丁○○
    及出納人員陳怡莉依公司內部正常之核章流程，先將支票上之「發票日」變更並
    刪除「受款人」欄之記載後，將之全部提示兌現，伊再將全部票款存入一「專戶
    」內，並向丙○○報告，此後該「專戶」內之資金，即由丙○○依公司業務之需
    要運用等情，惟矢口否認有何為自己不法所有之意圖及業務侵占之犯行，辯稱：
    該些支票自發票日起多已逾一年，如經提示，亦會遭退票，是於公司會計作業上
    ，有直接將該些未領取而已逾期之支票作廢，並在會計科目上將「應付票據」改
    為「應付帳款」，如須支付時再重新開立支票者；至如啟阜公司之作法，則係將
    該些逾期之支票提示兌現後，交由出納人員保管；而伊僅係依丙○○之指示，基
    於公司業務上資金調度之需求，將該些兌領後之票款交予丙○○，伊個人並無任
    何留存或使用該些票款之行為，對於嗣後該存放於「專戶」內票款之資金運用情
    形，伊亦無任何過問或決定之權等語。
二、惟查：
  (一)右揭事實，業據告訴代理人乙○○指訴歷歷，核與被告甲○○前揭部分之自白及
    證人丁○○、陳怡莉、廖招治、丙○○於檢察官訊問或原審法院及本院審理中到
    庭結證之意旨，主要情節均相符（詳見偵查卷第一一七至第一一九頁、第一四二
    至第一四四頁、第二二三、二二四頁及原審卷(二)審判筆錄第四頁至第二十頁）；
    證人丁○○就有無經手提示兌現後之票款及轉交甲○○簽名後之「應收票據票據
    明細表」與陳怡莉一事，其證述與證人陳怡莉之證述不同，惟參諸證人廖招治亦
    與陳怡莉為相同之證述，及丁○○、廖招治、陳怡莉分別所處之職位，丁○○所
    為與陳怡莉、廖招治不同之證述部分，有避免自己受刑事追訴或處罰之嫌，應以
    陳怡莉、廖招治之證詞為可採。）；此外，復有該經被告確認屬其親簽之「林8/
    25」字樣之「應付票據明細表」、啟阜公司被告職務證明書各影本一份、萬泰商
    業銀行臺中分行九十二年二月二十四日（九十二）臺中字第○九二○○四九○○
    六一號函及檢送之支票影本五十六張、臺新國際商業銀行臺中分行九十二年二月
    十八日臺新臺中字第九二○○三七號函及檢送之支票影本十四張附卷可稽（分別
    附於偵查卷第九、十、十三頁及第一五九至第二一九頁、第二二七至第二三二頁
    ），被告之前開部分自白與事實相符，應堪採為證據。
  (二)被告甲○○雖否認有何不法所有意圖及侵占之犯行，然：
  1.被告與丙○○如無共同不法所有意圖，何不依正常會計程序處理本案支票，且既
    屬公司款項，於支票兌現後，自應存入公司名義帳戶，豈竟會存入一私人帳戶，
    被告稱依啟阜公司規定，被告就相關款項並無核決權限云云，然實際公司運作原
    非必即遵循該核決權限一覽表，伊如無權，卻竟指示公司人員兌領該等支票款項
    ，豈非更適足證明其具不法所有意圖，是被告所辯無從採信。
  2.票據法第一百三十六條第二款固規定：「付款人於提示期限經過後，仍得付款。
    但有左列情形之一者，不在此限：‧‧‧二、發行滿一年時」，是系爭票據自票
    載發票日起，如有已逾一年以上期間之情形，執票人縱經提示，亦將遭到退票。
    惟此僅係就啟阜公司與受款人即廠商間之票據關係而論，於啟阜公司之廠商依據
    雙方間之原因關係向啟阜公司為請求時，因民法上關於原因關係之請求權，其消
    滅時效多在一年以上，實際上啟阜公司仍須為付款，是該些支票縱未經廠商領取
    ，或已逾一年以上之票據法規定提示期限與消滅時效，啟阜公司對於廠商之債務
    仍未消滅，該些票款縱加以變更「發票日」或刪除「受款人」欄之填載而提示兌
    現後，仍應保留為應付帳款，不因此成為啟阜公司「額外增加」之「收入」或「
    資產」。被告為啟阜公司財務部之直接上級主管，丙○○亦為公司之負責人，對
    於公司各項會計表冊，負有詳實登載之義務，二人對於上開票款仍應保留為應付
    帳款情事，自均無法解為不知。
  3.且丙○○其時為公司之負責人，對於公司資金之如何運用與調度，固有決定及指
    示之權，被告則有依丙○○之指示執行之契約義務。惟屬公司資金者，除有特別
    情形如公司章程之授權或股東會之決議外，即應依公司正常之財、會、出納與稽
    核作業流程加以調度及支用，不得逸脫監察人之監督或股東會之審查，縱為對於
    公司之業務有經營或經理權限之人亦然。被告與丙○○二人，未經公司章程或股
    東會之授權，擅行將應保留為對於廠商應付帳款之公司資金，存入一私設「專戶
    」內，此後即逸脫公司正常之財、會、出納與稽核作業流程，一憑丙○○個人自
    由決定該筆資金之運用時機與用途，不但監察人無法監督，股東會亦無法加以審
    查，實際上渠等所為，即係將公司資金挪為私用之侵占行為。
  (三)是核本件事證明確，被告犯行至堪認定。
三、核被告甲○○所為，係犯刑法第三百三十六條第二項、第三百三十五條第一項之
    意圖為自己不法之所有，而侵占對於業務上所持有之物罪。其與啟阜公司其時之
    負責人丙○○間，具有犯意之聯絡與行為之分擔，均為共同正犯，原審以被告犯
    罪事證明確，予以論罪科刑，固非無見，惟查(一)原審法院認被告係啟阜公司之副
    總經理，為啟阜公司財務部之直接上級主管，即認被告係啟阜公司財務部之上級
    單位，然查被告應係任職啟阜公司財務部副總經理，此除據被告於偵查供明外，
    並經丙○○於本院具結明確，是被告本身即辦理啟阜公司財務業務，並非僅屬上
    級監督地位，原審此部分認定事實尚有未洽；(二)被告本案犯罪之動機與目的非供
    個人之開銷與花用，上該帳戶金錢係由丙○○支配動用（丙○○於本院證述「我
    對專戶只有發布命令權利」、「（你動用專戶這些錢，甲○○是否知情﹖）有小
    部分知道，但大部分都不知道」，是上該帳戶款項應係丙○○個人支配使用），
    被告個人並無所得，原審未酌及上情，判處被告有期徒刑一年二月，尚有過重，
    被告上訴意旨否認犯罪雖無可採，但原審判決量刑既有如上失衡之處，即屬無可
    維持，應由本院予以撤銷改判，審酌被告犯罪之動機、方法、手段、所致損害暨
    被告犯罪後態度等一切情狀，量處如主文第二項所示之刑，並諭知易科罰金之折
    算標準。
據上論結，應依刑事訴訟法第三百六十九條第一項前段、第三百六十四條、第二百九
十九條第一項前段，刑法第二十八條、第三百三十六條第二項、第四十一條第一項前
段，罰金罰鍰提高標準條例第一條前段、第二條，判決如主文。
本案經檢察官戊○○到庭執行職務。
中      華      民      國      九十三  年      十一    月      十七    日
                                臺灣高等法院臺中分院刑事第五庭
                                      審判長法  官  袁  從  楨
                                            法  官  郭  同  奇
                                            法  官  姚  勳  昌
右正本證明與原本無異。
不得上訴。
                                            書記官  洪  麗  華
中      華      民      國      九十三  年      十一    月      十八    日
中華民國刑法第三百三十六條
(公務公益侵占罪、業務侵占罪)
對於公務上或因公益所持有之物，犯前條第一項之罪者，處一年以上七年以下有期徒
刑，得併科五千元以下罰金。
對於業務上所持有之物，犯前條第一項之罪者，處六月以上五年以下有期徒刑，得併
科三千元以下罰金。
前二項之未遂犯罰之。
                                                                        Ａ
